臺灣臺中地方法院刑事判決　　　　　　　　　　　　　　九十三年度自更字第五號
　　自　訴　人　乙○○
　　代　理　人　何中慶律師
　　被　　　告　甲○○
右列被告因詐欺案件，經自訴人提起自訴，自訴人不服本院中華民國九十二年十月二
十日裁定（九十二年度自緝字第三三六號），提起抗告，經臺灣高等法院臺中分院以
九十二年度抗字第九六三號撤銷原裁定，發回本院，本院判決如左：
    主  文
甲○○無罪。
    理  由
一、自訴意旨略以：被告甲○○與證人丙○○（由本院以九十三年度自更字第六號判
    決無罪）為夫妻，渠等於民國八十三年八、九月間，即已債台高築，而無資力，
    卻隱匿自身之經濟狀況，向自訴人佯稱：渠等因生意週轉不靈，急須款項應急，
    願提供渠等所有位在臺中市○○區○○路十三巷五號之建物及坐落土地（下稱系
    爭不動產），設定第二順位抵押權以供擔保，但因該不動產之所有權狀置於代書
    處，故請自訴人先貸予款項，之後再辦理抵押權之設定。自訴人不疑有詐，乃於
    八十三年八月至十月間，在臺中市○○路十三巷五號被告住所，陸續交付借款新
    臺幣（下同）三十萬元、六十萬元、六十萬元，復於同年十一月、十二月在臺中
    市○○區○○路二段二八０號自訴人家中，分三次借予被告及丙○○各七十萬元
    、五十二萬元、二十三萬七千元，共計二百九十五萬七千元，被告及丙○○則於
    每次取得款項後，由被告交付為期約一個月之遠期支票，共計十二張（詳如附表
    ），作為日後清償借款之方法，另由丙○○開立票面金額分別為六十萬、三十萬
    、三十萬、三十萬、七十萬、六十萬等共計二百八十萬元之本票六紙，用以擔保
    前開支票票款之支付。被告與丙○○另於八十三年十一月間，向自訴人借用以自
    訴人為發票人，發票日為八十三年十二月十六日，票號ＡＡ0000000號，
    金額二十五萬元、發票日八十三年十二月十七日，票號ＡＡ0000000號，
    金額二十萬元、發票日八十三年十二月二十四日，票號ＡＡ0000000號，
    金額二十五萬元之支票共三紙，持向地下錢莊調現，造成自訴人被迫跳票，信用
    嚴重受損；被告與丙○○復要求自訴人匯現金十五萬元至被告戶頭。經自訴人要
    求被告及丙○○依約設定第二順位之抵押權時，自訴人方由代書處得知系爭不動
    產除設定三百萬元之第一順位抵押權外，並已設定第二順位之抵押權予某代書事
    務所，而無擔保之實益，甚且，系爭不動產之所有權狀亦經質押在該代書事務所
    而無法取回，被告及丙○○則於詐得前揭款項後，逃匿無蹤，如附表所示支票屆
    期均遭退票，自訴人至此始知被告係以詐稱可提供不動產設定抵押權、簽發空頭
    支票等欺罔手段，致使自訴人對於被告之債信、資力陷於錯誤，而為金錢之交付
    。因認被告涉有刑法第三百三十九條之詐欺罪嫌等語。
二、按犯罪事實應依證據認定之，無證據不得認定犯罪事實；又不能證明被告犯罪者
    ，應諭知無罪之判決，刑事訴訟法第一百五十四條第二項、第三百零一條第一項
    分別定有明文。又按刑法第三百三十九條第一項詐欺罪之成立，以意圖為自己或
    第三人不法所有，以詐術使人將本人或第三人之物交付為要件。所謂以詐術使人
    交付，必須被詐欺人因其詐術而陷於錯誤，若其所用方法，不能認為詐術，亦不
    致使人陷於錯誤，即不構成該罪。最高法院四十六年台上字第二六０號判例可資
    參照。
三、本件自訴人認被告與證人丙○○共同涉有右開詐欺取財之罪嫌，無非係以如附表
    所示之支票、退票理由單、丙○○簽發之上開六紙本票，以及系爭不動產並未設
    定第二順位抵押權給自訴人等，資為論據。訊據被告對於有於右揭時、地向自訴
    人陸續借款，並交付前述支票或本票之事實，固坦承不諱，但堅詞否認有何詐欺
    犯行，辯稱：(一)伊與丙○○原共同經營土木包工業，因積欠工資及材料錢，一時
    無法週轉，遂於八十三年八月間看報紙，向自訴人調借現金週轉，自八十三年八
    月十二日起至同年十二月五日止，陸續以支票向自訴人調借七百一十四萬六千元
    （含利息），並均如期償還。之後因伊另向他人借調現金，無力繼續週轉，遂於
    同年十二月七日開始退票，但於八十六年七月間被告經濟狀況稍有改善後，便自
    八十六年八月起至九十年十一月止，又陸續匯款四十七次，合計四十六萬元給自
    訴人。倘若伊有詐欺之意，何須於長達四年多之時間中，持續清償？(二)伊並未向
    自訴人表示要以系爭不動產設定第二順位抵押權予自訴人，作為擔保，向自訴人
    借款之初，被告尚有系爭不動產及二部車子，經濟狀況並非不佳。(三)而交付如附
    表編號三、四所示由友人吳月娥簽發之支票，係因自訴人所經營之錢莊不接受伊
    或丙○○之票據，要求要持他人簽發之支票作為清償工具，伊才向友人吳月娥商
    借該二紙支票等語。
四、經查：
（一）自訴人指稱：被告曾表示願意以系爭不動產設定第二順位抵押權供作擔保云云
      ，業據被告迭次否認之。而被告此部分否認之辯解，核與證人丙○○於本身被
      訴詐欺案件（即本院九十三年度自更字第六號）中供稱：「（問：有無說要設
      定第二順位抵押權給自訴人？）沒有，我們借款都只有簽支票、本票，沒有把
      不動產設定抵押，因為自訴人都陪著我追錢。」等語相符，自訴人之妻秦美鳳
      於本院九十三年度自更字第六號審理時，更多次結證稱：「被告（丙○○）是
      說‧‧‧等到房子二胎出來之後，才會還我們錢」、「（被告丙○○問：八十
      三年底的時候，我最後一次向他們借錢，我當天有拿權狀給他們看，他們當時
      就已經知道我已經設定二胎了，我當時是跟自訴人在談的，‧‧‧是否如此？
      ）當天我有在場，被告丙○○有拿權狀出來給我們看，．．．說要拿這張權狀
      去借第二胎，被告他們說他們會拿這張權狀去借第二胎，然後拿借到的錢來還
      給我們。」、「（問：當時是否有談到，之前借的錢沒有還的款項，要如何歸
      還？）被告丙○○有說他們房子的第二胎款項下來，或者是工程款下來的時候
      會償還。」等語（見該案卷第一次審判筆錄第六頁至第七頁）。則以自訴人與
      證人秦美鳳間係夫妻關係，衡情，被告向自訴人借款之初，若確有承諾要以系
      爭不動產設定第二順位抵押權作為擔保，證人秦美鳳自無可能故意反於真實而
      為附和被告辯解之說詞。從而，被告此部分所辯，既與證人丙○○、秦美鳳之
      證述均相吻合，堪認係合於實情，足以採信。自訴人指陳：係因被告表示願意
      提供系爭不動產設定第二順位抵押權，以致陷於錯誤，同意借款云云，顯與事
      實相悖，並不可取。
（二）自訴人雖又謂：被告於借款時，交付空頭支票，對之訛詐云云，然查：
  １、被告所簽發如附表所示（編號三、四除外）之支票，均係其開設在原保證責任
      臺中市第六信用合作社水湳分社（現為聯信商業銀行水湳分行）帳號一七０─
      ０三一─0000000─八號支票存款帳戶之支票，經本院向該銀行調取該
      帳戶自八十三年一月起至八十四年六月底之往來明細、退票記錄，可知被告於
      八十三年十二月五日前，單筆進出之數額雖不大（多為數萬元至二、三十萬元
      間），但資金往來甚為頻繁，且在此之前，從未有過退票紀錄，即便至八十三
      年十二月五日，雖有四紙支票退票，但仍有另四紙支票如數兌現，且迄至同年
      十二月三十日，始被列為拒絕往來戶等情，有該銀行九十三年三月八日以（九
      十一）聯信銀永字第二三號函附之支存客戶退票資料查詢、存摺類往來明細表
      在卷可稽，足認被告於八十三年十二月五日前之債信均屬良好。
  ２、又被告所交付如附表編號三、四所示支票，則係其友人吳月娥開設在原保證責
      任臺中市第六信用合作社水湳分社帳號一七０─０三一─0000000─一
      號支票存款帳戶之支票，則依此帳戶自八十二年六月至八十三年十二月底之往
      來明細、退票記錄以觀，可知此帳戶有十分頻繁之票據交換情形，且於八十三
      年十二月十四日前，均無任何退票紀錄，迄至八十四年一月二十日，始被列為
      拒絕往來戶等情，亦有前開函附之支存客戶退票資料查詢、存摺類往來明細表
      足資參佐，堪認案外人吳月娥於八十三年十二月十四日前之債信至為良好。
  ３、自訴人既自陳：被告每次借款，均係交付為期約一個月之遠期支票等語，可推
      知被告以如附表所示支票向自訴人調借現款之時間，約在八十三年八月初起至
      八十三年十一月初間，則在此段期間，被告及案外人吳月娥之前述支票存款帳
      戶，均尚無任何退票紀錄，運作皆屬正常，自訴人所持有之如附表所示支票，
      自難認係空頭支票。
  ４、自訴人另以如附表所示支票之退票理由單欲佐其說。但查，債務人所交付之支
      票嗣後經退票者，在社會經驗上其原因非一，債務人自始即存有詐騙之意者，
      有之；原無詐騙之意，僅因屆期週轉不靈而致未能兌現者，亦有之，本即無從
      單憑如附表所示之支票均有退票情事，即遽認發票人或行使該支票者有何詐欺
      之犯行。再參以支票存款帳戶之申請人遇有週轉不靈，進而導致退票時，影響
      所及常非僅在特定數張支票，多會衍生大量退票，終致被列為拒絕往來戶之窘
      境，則被告與案外人吳月娥前開二支票存款帳戶，分別自八十三年十二月五日
      、十二月十四日開始退票後，此後屆期之支票，幾乎全遭退票，並迅即於同年
      十二月三十日、八十四年一月二十日均列為拒絕往來戶等情，核與一般單純週
      轉不靈導致退票之常情，即屬無違。基此，被告辯稱：退票係因週轉不靈，並
      非詐欺自訴人等語，非不可採。
  ５、綜上，被告並無以簽發空頭支票之欺罔手段，詐騙自訴人之情事，應堪認定。
（三）自訴人另指稱：被告有隱匿自身經濟不佳之實情，致使自訴人陷於錯誤，而為
      貸款云云，則為被告所否認，辯稱：伊當時之經濟狀況不錯，且自訴人對於伊
      之經濟狀況應該瞭解等語。經查：
  １、被告自八十三年八月十二日起至同年十二月五日間，陸續向自訴人借款約二十
      三、二十四次，金額累計高達七百一十四萬六千元（含利息），且每次借款，
      均須簽發同額之支票及本票，作為擔保，且就其中之數百萬元，皆已按期清償
      完畢等情，為自訴人所是認，並有被告提出之支票票頭資料（本院卷第二五五
      至二五七頁）可資佐憑。觀諸上開支票票頭資料，可知被告業已清償之數百萬
      元，支票票期係自八十三年八月至十一月，顯與如附表所示之各筆借款時期重
      疊或非常接近，則被告於借用如附表所示之十二筆借款時，既能於短時期內，
      清償向自訴人借用之數百萬元，已難認其有何欠缺支付能力或償債能力之情狀
      。
  ２、又被告向自訴人借款，每借款十萬元，會預扣利息一萬五千元一節，除據被告
      、證人丙○○陳稱明確外，另經證人秦美鳳證述無訛（均參本院九十三年度自
      更字第六號刑事案卷）；自訴人復自陳：被告每借十萬元，會預扣利息一萬五
      千元，且被告每個月尚須支付一千五百元之利息等語（參該案卷九十三年四月
      二十二日審判筆錄第二十頁）；參以被告於短短數月間，即向自訴人借款高達
      七百多萬元，則被告缺款週轉之情形，顯與一般臨時應急之借貸不同，足認自
      訴人係以短期、高利率之私人放款獲取利潤者。而依一般社會經驗，需求此種
      放款之借款人，多存有資金週轉困難之情形，甚至同時向多人或地下錢莊借貸
      ，自訴人對於此情，自難諉稱不知或全無認識。基此，被告於本院九十三年度
      自更字第六號刑事案件審理時辯稱：「（問：自訴人是否知道你有週轉不靈的
      狀況？）自訴人應該知道，因為我們缺錢，常常跟自訴人票貼以兌現。」等語
      ，應符實情。
  ３、依前所述，被告向自訴人借貸之金額，並非小額，次數更屬頻繁，被告每次借
      款理由又僅表示：係因工程週轉問題等語，顯未提供任何錯誤之訊息，足以導
      致自訴人產生被告只向自訴人一人借款之誤認，則依一般社會經驗，身為貸與
      人之自訴人，理當自行研判被告償債之可能性，甚至詢問被告其他負債或借貸
      之情況，以作為是否借貸以及要貸與多少金額之依據。自訴人既未曾詢問被告
      向他人借貸之情形，被告亦不曾故意否認有向地下錢莊借款之實情，則自訴人
      同意貸與被告如附表所示之款項，顯係本於個人風險評估後所為之決定，被告
      單純消極地未主動提及向地下錢莊借款之事，並不能認為係故意隱匿自身經濟
      不佳之欺罔手段。
（四）再查，被告自八十四年起，所得及財產極有限，惟其與證人丙○○於扣除生活
      必需之開銷後，自八十六年八月間起至九十年十一月間，仍持續償還達四十六
      萬元等情，有本院九十三年度自更字第六號刑事案卷所附之稅務電子閘門財產
      所得調件明細表、被告提出之郵政國內匯款執據影本等件在卷可稽，匯款清償
      部分，並為自訴人所不否認。則以被告之所得與償還之金額相較，當可信被告
      確已在能力範圍內，努力清償積欠自訴人之債務。衡情，被告若自始即有詐欺
      自訴人借款之意，自不可能於借款二、三年後，自訴人尚未提起本件自訴前，
      即主動攤還欠付之借款。是以，被告於八十六年八月間至九十年十一月間主動
      清償之舉動，更足以證明被告向自訴人借貸如附表所示之金錢時，並無詐騙之
      意，純係因事後無力週轉，始未按期清償。
（五）綜上所陳，自訴人所舉之證據尚不足以證明被告有何虛以系爭不動產設定第二
      順位抵押權、簽發空頭支票、故意隱匿經濟狀況等欺罔手段，訛騙自訴人之情
      事，本件應純係民事糾葛。此外，本院亦查無其他證據足認被告確有自訴人所
      指之詐欺犯行，不能證明被告犯罪，依首揭規定，自應諭知被告無罪之判決。
據上論斷，應依刑事訴訟法第三百四十三條、第三百零一條第一項，判決如主文。
中      華      民      國    九十三    年      七      月     十九     日
                              臺灣臺中地方法院刑事第二庭
                              審判長法  官  張  智  雄
                                    法  官  柯  崑  輝
                                    法  官  莊  嘉  蕙
右正本證明與原本無異。
如不服本判決，應於送達後十日內向本院提出上訴狀（須附繕本），上訴於台灣高等
法院台中分院。
                                  書記官
中      華      民      國    九十三    年      七      月     十九     日
附表：
┌──┬───────────┬────────┬────┐
│編號│發  票  日（民國）    │票面金額        │發票人  │
├──┼───────────┼────────┼────┤
│一  │八十三年九月一日      │十五萬元        │甲○○  │
├──┼───────────┼────────┼────┤
│二  │同右                  │同右            │同右    │
├──┼───────────┼────────┼────┤
│三  │八十三年九月七日      │三十萬元        │吳月娥  │
├──┼───────────┼────────┼────┤
│四  │同右                  │同右            │同右    │
├──┼───────────┼────────┼────┤
│五  │八十三年十月二十六日  │三十萬元        │甲○○  │
├──┼───────────┼────────┼────┤
│六  │同右                  │同右            │同右    │
├──┼───────────┼────────┼────┤
│七  │八十三年十一月六日    │三十萬元        │同右    │
├──┼───────────┼────────┼────┤
│八  │八十三年十一月六日    │四十萬元        │同右    │
├──┼───────────┼────────┼────┤
│九  │八十三年十二月五日    │二十五萬元      │同右    │
├──┼───────────┼────────┼────┤
│十  │同右                  │二十七萬元      │同右    │
├──┼───────────┼────────┼────┤
│十一│八十三年十二月七日    │十九萬元        │同右    │
├──┼───────────┼────────┼────┤
│十二│同右                  │四萬七千元      │同右    │
├──┼───────────┼────────┴────┤
│    │合                計  │二百九十五萬七千元        │
└──┴───────────┴─────────────┘
